【裁判字號】    95,判,698
【裁判日期】    950518
【裁判案由】    違反海關緝私條例
【裁判全文】
最  高  行  政  法  院  判  決
                                     95年度判字第00698號
上  訴  人  甲○○
被 上訴 人  財政部高雄關稅局
代  表  人  游朝順
上列當事人間因違反海關緝私條例事件，上訴人對於中華民國93
年12月22日高雄高等行政法院93年度訴字第629號判決，提起上
訴。本院判決如下：
    主  文
原判決廢棄，發回高雄高等行政法院。
    理  由
一、本件上訴人於民國（下同）91年12月22日，自澳門搭乘長榮
    航空ＢＲ1826次班機由高雄機場入境，經被上訴人所屬高雄
    機場分局檢查人員於其托運行李及所穿外套口袋內，查獲未
    據實申報之安君寧共35盒（淨重2,100公克）。該項物品經
    行政院衛生署管制藥品管理局（以下簡稱衛生署藥管局）鑑
    定結果，內含毒品危害防治條例附表3所列第三級毒品「特
    拉嗎竇」成分，係屬管制物品，被上訴人遂以上訴人攜帶管
    制物品入境，匿不申報，依據海關緝私條例第39條第1項及
    第36條第1項規定，處上訴人貨價12萬6,000元3倍之罰鍰計
    新台幣（下同）37萬8,000元，併沒入其貨物。上訴人不服
    ，申經復查，未獲變更，遂循序提起本件行政訴訟。
二、上訴人在原審起訴意旨略以：其受委託攜帶系爭藥品時，並
    不知該藥品作何用途，取貨時該藥品已打包完成，外觀並無
    法見到其成分標示，無法判定其是否含有毒品成分；系爭藥
    品上訴人攜帶入境時，並無任何掩飾、隱藏之行為，足見上
    訴人確無「匿不申請或規避檢查」之行為，上訴人雖因不知
    法令規定而未依據「入境旅客攜帶行李物品報驗稅放辦法」
    規定向海關為申報，然漏未申報，乃因上訴人不知上開規定
    所致，至多僅可認定為有所過失，然「匿不申請或規避檢查
    」屬故意行為，原訴願決定僅以上訴人未依據上開辦法向海
    關為申報，即直接認為係屬「匿不申請或規避檢查」之行為
    ，誠有違誤；又上訴人僅是回國前臨時受人所託帶回系爭藥
    品，既非自己購買，亦非帶入國內自行使用或販賣，情節較
    輕，原處分以最重罰度處貨價3倍之罰鍰，顯然違背比例原
    則。為此訴請撤銷訴願決定及原處分等語。
三、被上訴人則以：按「旅客出入國境，攜帶應稅或管制物品未
    據申報，即足構成私運貨物進口之行為，不以其臨檢時未藏
    匿逃避而可解免其責任。」有本院74年度判字第679、1120
    號及75年度判字第168、1144號等判決可供參照。本件依台
    灣高雄地方法院檢察署檢察官不起訴處分書所載證人胡曉娟
    及李文忠到庭證詞，雖足證上訴人進入國境，所攜帶之涉案
    「安君寧」藥丸，並無任何掩飾藏匿之行為，惟參照前述本
    院相關判決之意旨，上訴人進入國境，所攜帶之涉案「安君
    寧」藥丸35盒，數量已逾「入境旅客攜帶行李物品報驗稅放
    辦法」所列旅客攜帶自用藥物之限量（限6種，每種2瓶或2
    盒）規定，且屬管制物品，依規定即應向海關申報，上訴人
    未為申報，即足構成私運貨物進口之行為，並不以其臨檢時
    未藏匿逃避而可解免其責任，被上訴人依規定論處，於法並
    無不合。另上訴人於本案查獲日前，半年內已有3次入境紀
    錄，對旅客入境之申報事項應知之甚詳，本件涉案貨物屬管
    制物品，且屬行政院衛生署未核准或許可自大陸地區輸入之
    物品。上訴人受託攜帶非己所有之物品入境，未於「中華民
    國海關申報單」上據實申報，亦未注意檢查受託物品是否屬
    管制物品，率爾攜帶入境，縱無故意，亦有過失，參照司法
    院釋字第275號解釋意旨，行為人不能舉證自己無過失，即
    應受處罰。又上訴人攜帶入境之涉案物品安君寧，屬行政院
    明定並經公告之第三級毒品，對社會之危害至深且鉅，旅客
    非法攜帶入境，難認其情節輕微，被上訴人對上訴人處貨價
    3倍之罰鍰37萬8,000元，仍在法律所允許之裁罰範圍，並無
    上訴人所稱，原處分「顯然違背比例原則」情事等語，資為
    抗辯。
四、原審駁回上訴人在第一審之訴，係以：海關緝私條例第36條
    第1項之行為，自其行為內涵觀之，其主觀違法要件即已涵
    括故意及過失在內，職是，關於海關緝私條例第39條第1項
    規定，旅客出入國境，攜帶應稅貨物或管制物品匿不申報或
    規避檢查之違章，既得依第36條第1項論處，其行為仍應以
    行為人之行為係出於故意或過失為其責任條件，並非僅限於
    故意或推定故意自明。經查，上訴人攜帶入境之系爭藥品，
    依其使用說明書記載，其藥理作用為：動物實驗顯示能較快
    減輕嗎啡依賴的戒斷症狀，無依賴性，故系爭藥品用途係作
    為戒毒使用，業經上訴人及訴外人鍾晉盛於警訊及偵查時陳
    明在卷，復有該藥品使用說明書影本附卷足稽。按一般吸毒
    者進行戒毒治療，均由專業之醫療機構負責，其為減緩吸毒
    者對嗎啡依賴所產生之戒斷症狀，會採漸進治療之方式，使
    用毒性較低或較不會產生依賴性的之藥劑，慢慢戒除吸毒者
    對毒品之依賴，進而戒除其毒癮，故其使用之替代藥劑，均
    屬管制藥品，醫院及戒毒機構使用該藥品仍應受管制。本件
    訴外人鍾晉盛委託上訴人攜帶系爭藥品入境之目的，係要以
    該藥品作為戒除鍾晉盛之嗎啡毒癮使用，而鍾晉盛事前已告
    知上訴人該藥品為戒毒藥品，亦據上訴人及訴外人鍾晉盛於
    警訊及偵查時供承明確，衡諸常情，上訴人即應有該藥品可
    能含有管制藥品之認知，並有義務於攜帶入境前查明是否為
    管制物品，以免受罰；然上訴人攜帶系爭藥品入境，未據實
    申報，亦未注意檢查受託物品是否屬管制物品，率爾攜帶入
    境，縱無故意，亦難謂無過失，參照司法院釋字第275號解
    釋意旨，行為人不能舉證自己無過失，即應受處罰。次按財
    政部所頒入境旅客攜帶行李物品報驗稅放辦法第3條第2項規
    定，中藥材及中藥成藥合計12種【（中藥材每種0.6公斤，
    中藥成藥每種2瓶（盒）】，其完稅價格合計不得超過1萬元
    。本件上訴人攜帶系爭藥品安君寧藥丸35盒入境，其數量已
    逾上述辦法所列附表「入境旅客攜帶少量自用限制進口貨物
    、大陸土產限量表」之規定，依法應向海關申報，且上訴人
    自承其在大陸工作，經常搭機往來台灣與大陸之間，平均每
    年往返3次；而海關於各機場入出境等公共場所均有入出境
    攜帶物品應行注意事項之海報或公告，提醒旅客注意，以免
    觸法，上訴人乃經常入出國境之人，對上開規定自難諉為不
    知；再按「旅客出入國境，攜帶應稅或管制物品未據申報，
    即足構成私運貨物進口之行為，不以其臨檢時未藏匿逃避而
    可解免其責任。」本院74年度判字第679、1120號及75年度
    判字第168、1144號等判決意旨參照。本件上訴人主張其攜
    帶系爭藥品入境時，並無任何掩飾、隱藏之行為縱屬實在，
    然其攜帶之系爭藥品既已逾上述辦法規定之數量，其未依規
    定向海關申報，揆諸前揭判決意旨，仍不能解免其責任。另
    本件上訴人攜帶系爭藥品入境涉及毒品危害防制條例刑事部
    分，雖經台灣高雄地方法院檢察署檢察官為不起訴處分在案
    ，然上開不起訴處分之理由，係以欲成立毒品危害防制條例
    第4條第3項運輸第三級毒品罪，除行為人客觀上須有運輸毒
    品之行為外，主觀上須對其所運送之物屬第三級毒品有所認
    識，始得成立該罪；因本件上訴人主觀上並無運輸毒品之認
    知，即無運輸第三級毒品之故意，故檢察官認定不成立運輸
    毒品罪，乃予不起訴處分。惟上開不起訴處分僅能證明上訴
    人沒有違法之故意，然不能證明其違反上開法律規定亦無過
    失，故上開不起訴處分書尚難為上訴人有利之認定。再按「
    私運貨物進口、出口或經營私運貨物者，處貨價1倍至3倍之
    罰鍰。」海關緝私條例第36條第1項定有明文。本件被上訴
    人按上訴人所攜帶之系爭藥品之完稅價格處貨價3倍之罰鍰
    ，於法定範圍內，並無裁量逾越之情形；且被上訴人依其68
    年第11次每週業務檢討會紀錄及稅務司68年4月11日之批示
    ，頒布緝案審查與處分有關規定：「毒品及武器之特殊案件
    ，依走私之情況，慎酌案情，分別科處貨價2倍以上之罰鍰
    ，並沒入其貨物。」、「有關旅客走私案件，若於『高雄國
    際機場經常入境資料卡』查明有經常入境之記載者，應從嚴
    處分。」就違反海關緝私條例第39條第1項及第36條第1項等
    規定，如屬於「走私毒品或武器」之情形，規定處貨價2倍
    以上之罰鍰。上開裁罰標準係被上訴人基於主管機關之地位
    ，為協助下級機關裁量權之統一行使所訂定之行政命令，並
    針對個別違法態樣，在法律授權範圍內，選擇最適當之法律
    效果。則被上訴人衡酌上訴人攜帶入境之藥品，屬毒品危害
    防治條例附表3所列第三級毒品，其流入社會易造成毒品之
    濫用，而認其情節非屬輕微，其處上訴人貨價3倍之罰鍰，
    乃在法律規定之裁罰範圍，並無違誤，上訴人訴稱原處分以
    最重罰度處貨價3倍之罰鍰，違反比例原則云云，並無可採
    。綜上所述，上訴人攜帶系爭藥品入境自有海關緝私條例第
    39條第1項所規範之違章情事，被上訴人以其行為構成上開
    法條之違章，轉據同條例第36條第1項規定，處上訴人貨價3
    倍之罰鍰37萬8,000元，並沒入其貨物，即無違誤，訴願決
    定予以維持，亦無不合，上訴人提起本件訴訟，求為撤銷，
    為無理由，應予駁回等詞，為其判斷之基礎。固非無見。
五、惟本院按：「旅客出入國境，攜帶應稅貨物或管制物品匿不
    申報或規避檢查者，沒入其貨物，並得依第36條第1項論處
    。」、「私運貨物進口、出口或經營私運貨物者，處貨價1
    倍至3倍之罰鍰。」分別為海關緝私條例第39條第1項及第36
    條第1項所明定。依上開規定，如違章行為成立，係以貨價
    作為科處罰鍰之基準，故本件系爭貨品之價額多少，影響罰
    鍰之高低，自應加以查明。本案原判決雖提及系爭藥品貨價
    為12萬6,000元，然並未敘明該事實認定所憑之證據，以及
    如何計算出該數額之貨價，即有認定事實未憑證據之違法。
    次查原處分卷所附查價單，亦僅記載：請按CIF TWD 60/gm
    核估，並未敘明核估之依據，雖上訴人於復查、訴願及原審
    審理期間，未就系爭藥品貨價多寡乙節，加以爭執，然該事
    實既為處罰計算之基準，法院自應依職權調查，尚不因上訴
    人未及時主張而受影響。又查上訴人一再主張系爭藥品經高
    雄大學附設中和紀念醫院檢驗，無法驗出含有毒品成分，可
    見其含毒品成分甚微，上訴人無從知其為毒品，被上訴人處
    以貨價3倍之最高罰鍰，有違比例原則等語。經查衛生署藥
    管局對系爭藥品檢驗結果，認內含毒品危害防治條例附表3
    所列第三級毒品「特拉嗎竇」成分，係屬管制物品，固為事
    實，惟何以二檢驗機關檢驗結果不同，係因檢驗方法不同？
    或係如上訴人所稱系爭藥物所含毒品成分甚微所致，自有加
    以詳究之必要，如上訴人所述系爭藥品所含毒品成分甚微乙
    事非虛，則原處分處上訴人貨價3倍最高額度之罰鍰，是否
    有違比例原則，自有審究之必要。是以上訴人上開主張對判
    決結果自有影響，原判決對此疏未敘明上訴人上開主張何以
    不可採，亦有理由未備之違誤。從而上訴意旨據以指摘原判
    決違背法令，為有理由，應將原判決廢棄。並發回原法院依
    本判決意旨查明前開事實後，另為適法之判決。
六、據上論結，本件上訴為有理由，依行政訴訟法第256條第1項
    、第260條第1項，判決如主文。
中    華    民    國    95    年    5     月    18    日
                  第四庭審判長法  官  高  啟  燦
                              法  官  黃  合  文
                              法  官  黃  璽  君
                              法  官  廖  宏  明
                              法  官  林  樹  埔
以  上  正  本  證  明  與  原  本  無  異
中    華    民    國    95    年    5     月    18    日
                              書記官  彭  秀  玲


司法院資訊處製作；財團法人民間司法改革基金會備份。
